臺灣苗栗地方法院民事判決
　                                 110年度簡上字第38號
上  訴  人  彭文煥  

訴訟代理人  馮彥錡律師
被上訴人    林丁三  

訴訟代理人  朱逸群律師
上列當事人間請求拆屋還地事件，上訴人對於民國110年4月29日
本院苗栗簡易庭109年度苗簡字第764號第一審簡易判決提起上訴
，本院於111年3月2日言詞辯論終結，判決如下：
    主  文
上訴駁回。
第二審訴訟費用由上訴人負擔。
    事實及理由
壹、上訴人起訴主張：上訴人於民國109年1月6日取得苗栗縣○○
    鎮○○段○○○○段○00000地號土地（下稱系爭土地）之所有權，
    惟系爭土地上坐落被上訴人所有如鑑定圖（下稱附圖）所示
    編號A（面積為158.52平方公尺）房屋及編號B（面積為63.7
    7平方公尺）房屋（下合稱系爭A、B建物），為無合法權源
    占用系爭土地，爰依民法第767條第1項前段、中段請求被上
    訴拆除系爭A、B建物，並將上開土地返還上訴人；又被上訴
    人因無權占用系爭土地致其受有損害，其亦得依民法第179
    條規定請求被上訴人給付自109年1月6日至110年1月5日止共
    計新臺幣（下同）3,201元，及自110年1月6日起按月給付其
    267元之相當於租金不當得利，爰提起本訴等語。並聲明：㈠
    被上訴人應將坐落系爭土地上如附圖所示面積158.52平方公
    尺之A屋（一層磚造房屋、雨遮）、面積63.77平方公尺之B
    屋（一層磚造房屋、雨遮、圍牆）拆除，並將上開土地返還
    上訴人。㈡被上訴人應給付3,201元暨自110年1月6日起至返
    還第1項土地之日止，按月給付267元。㈢願供擔保，請准宣
    告假執行。
貳、被上訴人於原審則以：
一、本件上訴人主張系爭A、B建物為被上訴人所有，為被上訴人
    所否認，上訴人自應就其主張負舉證責任。
二、復按未辦理建物第一次所有權登記以前，房屋所有權屬於出
    資興建之原始建築人。本件系爭建物確係被上訴人之兄林文
    泉出資所興建，業據證人林文泉到庭證述屬實，是以系爭房
    屋之所有權人仍為林文泉，上訴人請求被上訴人拆屋還地應
    屬無據。上訴人雖以被上訴人之配偶林桂嬌於強制執行程序
    中陳稱該建物皆為被上訴人林丁三所建云云，然上訴人於該
    執行卷内亦曾具狀向法院稱：「主債務人林丁三之配偶林桂
    嬌於鈞院106年11月28日現場履勘時故稱該未辦保存登記建
    物係主債務人林丁三所興建云云，惟實際上究係債務人林文
    泉或主債務人林丁三何人所興建？興建時點為何？債權人無
    法查知，謹請鈞院調查」等語，足見上訴人也未能僅憑林桂
    嬌之證述確定系爭房屋所有人為被上訴人。再者，系爭建物
    所坐落之23-85地號土地及其上同段202建號之房屋原本均林
    文泉所有，系爭建物既坐落於林文泉之土地上，且與其所有
    之建物相鄰，衡情實無由被上訴人出資加以興建之理。且因
    該202建號房屋與系爭未辦保存登記建物均為林文泉所有，
    是以其電錶及自來水用戶均同為林文泉名義，而無被上訴人
    名義在内。至於上訴人於買受林文泉之土地及建物後加以變
    更用電戶及用水戶名義，乃事後之舉，並不影響本件系爭建
    物原本即為林文泉所有之事實。從而上訴人主張被上訴人就
    系爭建物有處分權乙節，應無可採。
三、退萬步言，縱認系爭A、B建物為被上訴人所有，本件系爭A
    、B建物之興建無疑係經土地所有權人林文泉之同意而為之
    ，其對於系爭土地而言本即具有合法占有權源，上訴人於應
    買時亦知悉其所應買之土地上建有系爭A、B建物，且其並非
    無占有權源，則依土地所有權社會化之精神、土地經濟效益
    及房屋不能與土地分離而存在之事務本質，上訴人既明確知
    悉系爭土地現實存在永久性房屋而仍予買受，顯見其願承受
    系爭A、B建物坐落於系爭土地之負擔，默示同意負有與林文
    泉同樣容忍、同意系爭A、B建物坐落於系爭土地、直至建物
    滅失、無法繼續使用之日之義務（請參考最高法院101年度
    台上字第224號判決意旨）。
四、綜上，系爭A、B建物自始均為訴外人林文泉所出資興建，其
    稅籍名義自始即為林文泉、電費單據之名義人亦為林文泉，
    是被上訴人並非系爭A、B建物之所有權人，對於系爭A、B建
    物亦無處分權，故上訴人請求被上訴人拆屋還地，應屬無據
    。並為答辯之聲明：上訴人之訴及假執行之聲請均駁回。訴
    訟費用由上訴人負擔。
參、兩造不爭執事項
一、上訴人彭文煥於109年1月6日以拍賣為原因登記為坐落苗栗
    縣○○鎮○○段00000地號土地所有權人，權利範圍1分之1。
二、系爭23-85土地及其上同段202建號、同段暫編建號267建號
    （門牌號碼赤土崎61之13號）建物原所有權人為訴外人林文
    泉。
三、訴外人林文泉提供系爭土地供上訴人設定抵押權，以擔保被
    上訴人對上訴人之債務，嗣經上訴人向本院聲請抵押物拍賣
    裁定，由本院以106年度司拍字第80號裁定獲准後，再持以
    為執行名義向本院聲請拍賣，嗣由上訴人聲明承受應買，於
    108年12月11日因拍賣取得所有權。
四、系爭土地上除有202建號、同段暫編建號267建號（暨門牌號
    碼赤土崎61之13號）建物外，另有如苗栗縣竹南地政事務所
    於110年1月18日繪製之鑑定圖所示編號A建物（面積為158.5
    2平方公尺，一層磚造房屋、雨遮）及編號B建物（面積為63
    .77平方公尺，一層磚造房屋、雨遮、圍牆），其中鑑定圖
    所示區塊A、B建物均為未保存登記建物。
肆、原審駁回上訴人第一審之訴，上訴人不服提起上訴，並為上
    訴聲明：㈠原判決廢棄，更審判決如一審訴之聲明。㈡一、二
    審訴訟費用由被上訴人負擔；被上訴人答辯聲明：㈠上訴駁
    回。㈡上訴費用由上訴人負擔。上訴人並提出上訴理由：
一、上訴人前於本院強制執行程序中，會同民事執行處有於106
    年11月28日至系爭土地及其他拍賣標的土地進行查封，依查
    封筆錄記載：「地政人員指稱23-85地號上除202建號外尚有
    其他建物，第三人林桂嬌（按：被上訴人之配偶）稱該建物
    皆為林丁三所建，不知建物使用土地之權源。」等語，即被
    上訴人之配偶林桂嬌於上開強制執行查封程序向司法事務官
    稱坐落於系爭23-85地號土地上，除同段202建號建物外之其
    他建物（即本件上訴人主張欲拆除之A、B建物）均係由本件
    被上訴人所興建；參酌林桂嬌係被告之配偶，且與被上訴人
    共同居住、使用A、B建物，對於A、B建物之興建、起造過程
    應甚為明暸，其於上開強制執行查封程序之陳述内容應為可
    採，可茲證明本件上訴人主張欲拆除之A、B建物均係由被上
    訴人所興建，被上訴人應為系爭A、B建物之所有權人。
二、況證人劉有傳於原審證稱原審卷第167頁上方照片之建物即A
    建物為其所興建，此亦為被上訴人所不爭執。證人劉有傳並
    於110年3月4日證稱：「是林丁三要我去興建，興建該屋大
    概花費半年左右時間，工錢是林丁三給我，林丁三要我蓋房
    屋當然是它要給我，總共工錢120萬元，都有將錢給我，認
    識林文泉但不熟，不太暸解林文泉是林丁三的哥哥，興建該
    屋從頭到尾都是林丁三和我接觸，錢也是林丁三交給我，我
    沒有和林文泉接觸…」(詳原審卷第213、214頁）等語，核與
    被上訴人之配偶林桂嬌於上開106年11月28日查封期日陳述
    内容相符，應為可採！
三、又本件於原審進行審理前之調解程序時，被上訴人有自陳系
    爭A、B建物為其兄林文泉借錢給伊所蓋等語，此亦為被上訴
    人所不否認（詳原審卷第212頁）。原審判決認定系爭A、B
    建物之門牌號碼與上訴人於109年1月6日拍賣承受取得苗栗
    縣○○鎮○○段000○號建物之門牌號碼，同為「苗栗縣○○鎮○○里
    0鄰○○○00○00號」，並遽以認定系爭A、B建物係由原審證人
    林文泉興建，應有違誤。事實上，系爭A、B建物未設有房屋
    稅籍，亦未設有門牌號碼。系爭A、B建物並未課徵房屋稅，
    亦未設有門牌號碼，原審判決認定系爭A、B建物之門牌號碼
    亦為苗栗縣○○鎮○○里0鄰○○○00○00號，並遽以認定系爭A、B
    建物係由原審證人林文泉興建，上開事實認定顯有違誤。
四、原審判決依106年度司執字第19478號卷内所附租賃契約，認
    定證人林文泉與被上訴人之子林瑋彥就A屋訂有租約云云（
    詳原審判決書第4頁），顯有誤認渠等二人約定之租賃範圍
    ，容有違誤：前揭強制執行程序之執行標的為202、267建號
    建物（門牌號碼：苗栗縣○○鎮○○里0鄰○○○00○00號）與其他
    同段數筆土地，執行處會同兩造於108年6月4日至上開執行
    標的履勘測量時，被上訴人稱：「林丁三表示61之13號（門
    牌）於106年2月15日成立租賃（出租人林文泉，承租人林瑋
    彥，106年3月1日至111年2月28日止，每月1500元，以現金
    交付，過年時給，提出租賃」並提出其子林瑋彥與證人林文
    泉間訂定之房屋租賃契約（約定租賃範圍：苗栗縣○○鎮○○里
    0鄰00○00號），經上訴人依民法第866條第1項、第2項規定
    聲請終止上開租賃關係，並經執行處諭知除去上開202、267
    建號建物之租賃關係，被上訴人之子林瑋彥並於108年7月11
    日調查期日稱：「我收到108年6月26日除去租賃權命令，但
    我想要買下房子，請求鈞院就附表標的分標拍賣」等語，足
    見上訴人之子林瑋彥與林文泉間約定租賃範圍，僅有門牌號
    碼為苗栗縣○○鎮○○里0鄰00○00號之202、267建號建物，不包
    含系爭A、B建物，且上開租賃關係業經除去。原審判決漏未
    審酌上情，認定林文泉與被上訴人之子林瑋彦就A屋有成立
    租賃關係，並遽以認定林文泉為A、B建物之所有權人云云（
    詳原審判決書第4頁），顯有違誤。
五、證人林文泉雖於原審證稱系爭A、B建物為其出資興建云云，
    惟其上開臨訟之證述内容，核與被上訴人之配偶林桂嬌於前
    揭106年11月28日查封期日陳述内容、證人劉有傳於原審110
    年3月4日言詞辯論期日證述内容不符；且證人林文泉於110
    年3月4日作證時攜帶筆記小抄遭鈞院查獲並沒入（詳原審卷
    第221頁）；亦未提出任何客觀證據證明其有出資之事實；
    證人林文泉亦與被上訴人間為兄弟關係，更曾與上訴人因塗
    銷抵押權登記事件涉訟（案號：臺灣苗栗地方法院106年度
    訴字第355號），證人林文泉與上訴人間應有相當之嫌隙，
    故證人林文泉於鈞院臨訟證述内容難謂客觀公正，應有偏頗
    迴護被上訴人之情形，難謂可採！原審漏未審酌上情，遽以
    採信證人林文泉於原審之證述，亦有違誤。
伍、本院之判斷
一、有關系爭土地及其上202建號建物為被上訴人之兄即訴外人
    林文泉所有，系爭土地上另有如苗栗縣竹南地政事務所於11
    0年1月18日繪製之鑑定圖所示編號A建物（面積為158.52平
    方公尺，一層磚造房屋、雨遮）及編號B建物（面積為63.77
    平方公尺，一層磚造房屋、雨遮、圍牆），均為未保存登記
    建物。訴外人林文泉提供系爭土地供上訴人設定抵押權，以
    擔保被上訴人對上訴人之債務，嗣因被上訴人向上訴人借款
    未為清償，經上訴人持本院106年度司拍字第80號裁定聲請
    拍賣，嗣由上訴人聲明承受應買，於108年12月11日因拍賣
    取得所有權，並於109年1月6日以拍賣為原因登記為所有權
    人，故衍生系爭A、B建物事實上處分權人為何人等情，有系
    爭土地謄本、A、B建物照片、本院履勘筆錄及照片、本院10
    6年度司執字第19748號卷證為證，且為兩造所不爭執，堪認
    為真實。
二、按當事人主張有利於己之事實者，就其事實有舉證之責任，
    但法律別有規定，或依其情形顯失公平者，不在此限，民事
    訴訟法第277 條定有明文。又民事訴訟如係由原告主張權利
    者，應先由原告負舉證之責，若原告先不能舉證，以證實自
    己主張之事實為真實，則被告就其抗辯事實即令不能舉證，
    或其所舉證據尚有疵累，亦應駁回原告之請求（最高法院17
    年上字第917 號判例參照）。再按房屋之拆除，為事實上之
    處分行為，未經辦理所有權第一次登記之建物，僅所有人或
    有事實上處分權之人，方有拆除之權限。對於物有事實上管
    領之力者，為占有人，民法第940 條定有明文，單純設籍於
    某建物非必對該建物有事實上管領之力；而房屋占有人，非
    必為房屋所有人或有事實上處分權。故不能僅憑占有該房屋
    ，即認該人有事實上處分權，而命其拆屋還地（最高法院97
    年度台上字第1101號判決意旨參照）。是上訴人主張系爭A
    、B建物為被上訴人所有，為被上訴人所否認，參照上開說
    明，自應先負舉證責任。
三、上訴人主張系爭A、B建物有事實上處分權人為被上訴人，雖
    提出被上訴人之配偶林桂嬌於上開強制執行查封程序所陳述
    之筆錄、建築系爭A建物之工人即證人劉有傳之證詞為證，
    然為被上訴人所否認，並辯稱如上，經查：
　　1.依本院查封筆錄記載：「地政人員指稱23-85地號上除202
      建號外尚有其他建物，第三人林桂嬌（按：被上訴人之配
      偶）稱該建物皆為林丁三所建，不知建物使用土地之權源
      。」等情，僅可證明「被上訴人之配偶林桂嬌於上開強制
      執行查封程序曾向司法事務官陳稱系爭土地上除同段202
      建號建物外之其他建物（即系爭A、B建物）為林丁三所建
      」，但被上訴人之配偶林桂嬌上開所述是否實情，難僅以
      其為被上訴人之配偶即可推論所述為真實，理由是夫妻間
      是否知悉彼此或家族父子、兄弟財務之運作，不具絕對性
      、專一性、排他性，故上訴人僅憑被上訴人之配偶林桂嬌
      所述即推論為真，因另有其他可能性，而難採信。另從證
      人即被上訴人之兄林文泉於原審證稱系爭A、B建物是其委
      託其父親所蓋，因其父親和弟弟住在附近，所以其父找其
      弟去找人去蓋，錢為其所支付，且是陸陸續續付款，前後
      約有一百多萬元第一棟倉庫是84年所興建。至於第二棟廚
      房也是84年興建，至於最後一間大約是94年所興建。（原
      審卷第216頁），所述如為真實，即非被上訴人之配偶林
      桂嬌所可明瞭。另上訴人於聲請強制執行時，就曾具狀向
      法院稱：「主債務人林丁三之配偶林桂嬌於鈞院106年11
      月28日現場履勘時故稱該未辦保存登記建物係主債務人林
      丁三所興建云云，惟實際上究係債務人林文泉或主債務人
      林丁三何人所興建？興建時點為何？債權人無法查知，謹
      請鈞院調查」等語，足見上訴人也知悉未能僅憑林桂嬌之
      證述確定系爭A、B建物所有人為被上訴人。故上訴人主張
      「林桂嬌係被告之配偶，且與被上訴人共同居住、使用A
      、B建物，對於A、B建物之興建、起造過程應甚為明暸，
      其於上開強制執行查封程序之陳述内容應為可採」等節，
      應為上訴人主觀之推測，難以採信。是單依被上訴人上開
      證述無法證明系爭A、B建物均係由被上訴人所興建。
　　2.另證人劉有傳雖於110年3月4日證稱：「原審證稱原審卷
      第167頁上方照片之建物即A建物為其所興建，是林丁三要
      我去興建，興建該屋大概花費半年左右時間，工錢是林丁
      三給我，林丁三要我蓋房屋當然是它要給我，總共工錢12
      0萬元，都有將錢給我，認識林文泉但不熟，不太暸解林
      文泉是林丁三的哥哥，興建該屋從頭到尾都是林丁三和我
      接觸，錢也是林丁三交給我，我沒有和林文泉接觸…」(詳
      原審卷第213、214頁）等語，然依上開證述僅可證明要其
      建A物及交付興建費用者為林丁三，但無法單憑證人劉有
      傳之證詞即可證明實際出資興建A、B建物者為何人。
　　　本件因證人即被上訴人之配偶林桂嬌、證人劉有傳均非實
      際出資興建系爭A、B建物者，除難認其兩人證詞為一致外
      ，縱一致亦難以其等證述即可推論實際出資興建A、B建物
      者為被上訴人。
　　3.再系爭A、B建物有電線設置電錶「00-0000-00」「00-000
      0-00」一情，為原告於109年9月16日陳報法院時提出照片
      為憑（原審卷第69-80頁），上訴人並記載「不確定是否
      竊電」，足見上訴人知悉系爭A、B建物有設置電錶使用明
      確，而上開建物設置電錶使用人為「林文泉」，亦有台灣
      電力股份有限公司苗栗營業處109年10月5日函文可憑（原
      審卷第89-91頁），堪認供應系爭A、B建物水電使用之申
      請人為林文泉，此情與系爭土地及其上建物原所有權人為
      林文泉，而林文泉於原審又證稱：「167頁上面房屋是我
      蓋的第三棟，是委託我爸爸蓋，因為我爸爸和我弟弟住在
      附近，我爸爸就找我弟弟去找人去蓋，錢是我所支付，我
      是陸陸續續付款，前後約有一百多萬元。前兩棟是我自己
      出錢蓋的，一個廚房、一個倉庫，就在隔壁而已，167頁
      下方房屋是我第二棟蓋的廚房和停車場，168頁房屋也是
      我出錢找人蓋的，因為當時我要做天燈生意，需要有地方
      放物品，需要倉庫，所以找人來蓋，最先蓋的就是這一棟
      ，第一棟倉庫是84年所興建。至於第二棟廚房也是84年興
      建，至於最後一間大約是94年所興建。」等情（原審卷第
      216頁），且林文泉也提出84年7月建物260萬元、84年10
      月80萬元、94年春節200萬元，合計花費480萬元，及收租
      明細（原審卷221頁），整體而觀，有資力興建A、B建物
      者應為林文泉，並非林丁三。
　　4.再依上訴人聲請強制執行狀記載林丁三係於95年間因生意
      周轉而向其借款743萬元，而提供林文泉所有系爭土地及
      其上建物設定抵押，林丁三也稱蓋A、B建物係向林文泉拿
      錢興建，林文泉亦陳稱係其拿錢給其父親，經其父親叫與
      其父親一起同居之林丁三請工人興建，是林文泉上開證詞
      與建屋工人劉有傳證述林丁三請其興建房屋和林丁三配偶
      所述係其先生林丁三拿錢建屋等情相符，只是最後出資興
      建房屋之款項，在對比林丁三於95年間即向上訴人借款74
      3萬元，和林文泉自有系爭土地及其上建物又有正當職業
      賺錢能力而觀，興建系爭A、B建物之資金應來自於林文泉
      ，比較可信。退步言之，縱認上訴人主張系爭房屋為被上
      訴人所有可採，然本件系爭A、B建物坐落之基地為林文泉
      所有，其能興建自係取得土地所有權人林文泉之同意方能
      興建，系爭A、B建物對於系爭土地而言本即因取得土地所
      有權人之同意而興建，自具有合法占有權源，上訴人於應
      買時已知悉其所應買之土地上建有系爭A、B建物，且因有
      租賃關係存在（此從系爭土地上之建物係經上訴人聲請排
      除租賃關係而經承買的拍賣程序取得所有權即明）而取得
      其使用權源，則依前土地所有權社會化之精神、土地經濟
      效益及房屋不能與土地分離而存在之事務本質，上訴人既
      明確知悉系爭土地現實存在A、B建物而仍予買受，顯見其
      願承受系爭A、B建物坐落於系爭土地之負擔，默示同意負
      有與前所有權人林文泉同樣容忍、同意系爭A、B建物坐落
      於系爭土地、直至建物滅失、無法繼續使用之日之義務（
      請參考最高法院101年度台上字第224號判決意旨），故其
      訴請拆除A、B建物返還土地，應無理由。
四、綜上所述，系爭A、B建物既係證人林文泉出資興建而原始取
    得，故系爭A、B建物之所有人即事實上處分權人應為林文泉
    ，而非被上訴人，均如前述，參照上開說明，上訴人請求被
    上訴人拆除系爭A、B建物並返還系爭土地，為無理由。又被
    上訴人既係因向林文泉租A、B建物而使用系爭土地，則非無
    法律上原因占用，難認有何不當得利，況且，系爭A、B建物
    及系爭土地原為林文泉所有，嗣僅系爭土地透過拍賣讓與上
    訴人，尚有民法第425條之1規定，系爭A、B建物並非無權占
    用，從而，上訴人請求被上訴人給付不當得利，亦屬無據。
    故上訴人依民法第767條、第179條規定請求如聲明所示，均
    為無理由，應予駁回。又上訴人之訴既經駁回，其假執行之
    聲請亦失所附麗，應一併予以駁回。原審為上開認定，核無
    不合，上訴意旨指摘原判決不當，求予廢棄改判如其上訴聲
    明，為無理由，應予上訴駁回。
五、本件事證已臻明確，兩造其餘攻擊防禦方法，經本院審酌後
    核於本判決結果不生影響，爰不一一論述，併此敘明。
六、訴訟費用負擔之依據：民事訴訟法第78條。
中　　華　　民　　國　　111 　年　　3　　月　　16　　 日
                  民事第一庭  審判長法  官  宋國鎮
                                    法  官  張新楣
                                    法  官  張珈禎
以上正本係照原本作成。
本判決不得上訴。
中　　華　　民　　國　　111 　年　　3　　月　　16　　 日
　　　　　　　　　　　　　　      　書記官　黃南穎